【裁判字號】    94,訴,802
【裁判日期】    950308
【裁判案由】    債務人異議之訴等
【裁判全文】
臺灣彰化地方法院民事判決  94年度訴字第802號
原      告  丙○○
原      告  乙○○
原      告  戊○○
原      告  庚○○
原      告  己○○
原      告  甲○○
                        4樓
原      告  丁○○
共    同
訴訟代理人  沈明達律師
被      告  辛○○
                        4號
訴訟代理人  黃振源律師
上列當事人間債務人異議之訴等事件，本院於民國95年2月22日
言詞辯論終結，判決如下：
    主  文
本院民國94年度執字第16748號清償票款強制執行程序應予撤銷
。
訴訟費用由被告負擔。
          事實及理由
一、原告主張：（一）被告於民國（下同）94年10月3日持本院
    90年度票字第30號裁定﹝即由原告等之先父巫有漢於87年12
    月30日簽發、到期日為89年11月20日、金額為新台幣（下同
    ）0000000之本票﹞，即對發票人巫有漢裁定准許強制執行
    之本票為執行名義，對於原告等聲請強制執行，將原告等公
    同共有之土地18筆，及原告等先父巫有漢所有未辦理繼承登
    記之房屋2棟、先母巫桂花所有未辦理保存登記之土地2筆全
    部查封。按本票執票人依票據法第123條規定，聲請法院裁
    定許可對發票人強制執行，係屬非訟事件，該法條既限定執
    票人向發票人行使追索權時，始得聲請法院裁定後強制執行
    。從而對本票發票人以外之人，即不得援用該規定，對之聲
    請裁定執行。發票人死亡後，其繼承依民法第1148條規定，
    雖自繼承開始時，承受被繼承人 (即發票人)財產上之一切
    權利義務，對執票人負有同一票據債務，但執票人僅得依訴
    訟程序而為請求，尚不得依上開票據法規定，聲請對發票人
    之繼承人裁定執行。（二）原告等之先父巫有漢於81年11月
    23日中風以後，已無言語及行為能力，尚不解簽發票據之意
    義，依票據法第五條之反面解釋，巫有漢並無需負任何票據
    責任，原告自無需繼承本件票據責任。
    本件為准許強制執行之裁定，為非訟事件，無實体上之判決
    效力。繼承人原非本票之發票人，不因繼承關係而成為發票
    人。本件裁定又無民事訴訟法第401條第1項所定之既判力，
    不得作為對於原告等強制執行之執行名義，自不得對於原告
    等逕行強制執行。被告以巫有漢之本票裁定，對原告等為強
    制執行，與票據法第123條之規定不合。（三）本件本票之
    到期日為89年11月20日，其請求權依票據法第22條規定，亦
    因三年間未行使而消滅。（四）本件執行標的金額為新台幣
    （下同）1,830,000元，查封原告等人公同共有之18筆土地
    。依登記謄本所載面積及公告現值計算該18筆土地之價值
    18,148,150元，另查封原告先母巫桂花未辦理繼承登記之土
    地2筆公告現值價值3,264,000元，原告先父巫有漢所有未辦
    理繼承登記之房屋2棟，依每平方公尺15,000元計算價值
    5,048,700元，全部土地20筆、房屋2棟之總價值26,460,
    850元，超額執行24,630,850元，亦有違法。爰提起債務人
    異議之訴，並聲明：如主文所示。
二、被告則以：（一）本件被告於90年1月持有巫有漢於87年12
    月30日簽發之本票對發票人依票據法第123條規定聲請裁定
    准許強制執行，該90年度票字第30號裁定於90年1月16日送
    達發票人而確定在案。本件本票到期日為89年11月20日，是
    未逾三年時效，又依民法第137條第3項規定，原有消滅時效
    期間不滿五年者，因取得執行名義而確定; 因中斷而重行起
    算之時效期為五年，本件強制執行被告於94年9月間向本院
    聲請強制執行，亦未逾五年時效期間。又票款債務於被繼承
    人生前已因債權人取得法院之執行名義而告確定，依繼承法
    律關係及民事訴訟法第401條第1項規定，應由原告等繼承人
    承受應無疑異，是原告之主張應無理由。（二）原告主張巫
    有漢於81年11月23日中風以後，已無言語及行為能力，尚不
    解簽發票據之意義，而認巫有漢並無需負任何票據責任，並
    舉本院90年度員簡字第359號判決為證乙節，經查巫有漢遭
    聲請禁治產宣告是於90年度，縱曾假中山醫學大學附設醫院
    進行精神鑑定，其所有鑑定應是以90年當時之狀態為之，如
    何確認於81年11月起即如鑑定時之狀態。且如於81年11時即
    已陷入如鑑定時之狀態，為何遲至90年才聲請宣告禁治亦令
    人置疑。（三）本件最後一次換單發票日期係87年12月30日
    ，早於90年宣告禁治產之前，故原告主張巫有漢當時無行為
    能力顯非真正。（四）本院94年訴第812號民事判決已提起
    上訴，尚未確定云云資為抗辯，並聲明：原告之駁回。
三、兩造不爭執之事項：
 （一）被告於90年1月持有巫有漢於87年12月30日簽發、到期日
       為89年11月20日之本票對發票人巫有漢依票據法第123條
       規定聲請裁定准許強制執行，該90年度票字第30號裁定
       於90年1月16日送達發票人而確定在案。
 （二）被告於94年10月3日持本院90年度票字第30號，對於原告
       等之先父巫有漢准予強制執行之裁定，對於原告等聲請
       強制執行（即本院94年度執字第16748號清償票款強制執
       行事件），對原告等（即被繼承人巫有漢之繼承人）公
       同共有之土地18筆，及巫有漢所有未辦理繼承登記之房
       屋2棟，暨原告等之先母巫桂花所有未辦理保存登記之土
       地2筆全部查封。上開執行事件，尚未終結之事實。
（三）巫有漢於90年3月22日由本院以90年度禁字第14號裁定宣
      告為禁治產人確定。
四、得心証之理由：
（一）按執行名義成立後，如有消滅或妨礙債權人請求之事由發
      生，債務人得於強制執行程序終結前，向執行法院對債權
      人提起異議之訴。執行名義無確定判決同一之效力者，於
      執行名義成立前，如有債權不成立或消滅或妨礙債權人請
      求之事由發生，債務人亦得於強制執行程序終結前提起異
      議之訴。強制執行法第14條第1、2項定有明文。本件被告
      以前開本票裁定為執行名義（屬執行名義無確定判決同一
      之效力者之執行名義），對原告等人聲請強制執行，而本
      院94年度執字第16748號清償票款強制執行事件之執行程
      序全既尚未終結，則原告以系爭本票為偽造及已罹於消滅
      時效之事由，提起本件債務人異議之訴，即合於上開規定
      ，自應予准許。
（二）又本票執票人依票據法第123條規定，聲請法院裁定許可
      對發票人為強制執行之事件，係屬非訟事件，該法條係說
      明執票人向發票人行使追索權時，得聲請法院裁定後強制
      執行；執票人固不得對本票發票人以外之人，援用上開規
      定，對之向法院聲請裁定強制執行。惟本件90年度票字第
      30號本票裁定之執行名義之相對人為發票人巫有漢，並非
      原告等人，而被告於對發票人巫有漢取得本票強制執行之
      執行名義後，嗣因巫有漢死亡，其依民法第1148條規定，
      以原告繼承被繼承人巫有漢 (即發票人)財產上之一切權
      利義務為由，對於原告等聲請強制執行（即本院94年度執
      字第16748號清償票款強制執行事件），於法並無不合，
      原告主張被告不得執上開本票之執行名義，向本院聲請對
      原告為強制執行，即有未合。
（三）原告主張其等之先父巫有漢於81年11月23日中風以後，已
      無言語及行為能力，尚不解簽發票據之意義，依票據法第
      五條之反面解釋，巫有漢並無需負任何票據責任，原告自
      無需繼承本件票據責任等語；被告則否認原告之上開主張
      ，並辯稱：系爭本票最後一次換單發票日期係87年12月30
      日，早於90年巫有漢被宣告禁治產之前，故原告主張當時
      巫有漢已無行為能力顯非真正云云。經查：（１）巫有漢
      在81年11月23日中風後，至90年4月18日死亡之間，因腦
      幹中風，致右側肢體偏癱及完全性失語症，而無實際執行
      行為能力（包括不能用語言表達及作書寫動作），此有台
      中市立復建醫院診斷證明書附於本院90年員簡字第359 號
      給付票款等事件卷宗第56頁可稽。又巫有漢於本院90年度
      禁字第14號裁定為禁治產人前，曾接受中山醫學大學附設
      醫院進行精神鑑定，經上開給付票款等事件之承審法官就
      巫有漢於81年11月中風後，至87年3月再次中風之間，其
      意識狀態如何一事函詢該醫院，該醫院亦函稱：「患者巫
      有漢在81年11月中風後，已呈現痴呆狀態，並不能與外界
      互動，日常生活完全依賴他人，無言語及行為能力。」等
      語，有該醫院90年11月7日中山醫90川智法字第90104號函
      （見上開卷宗第91頁）及本院90年度禁字第14號卷宗可查
      。（2）雖中山醫學大學附設醫院對巫有漢進行精神鑑定
      ，所作精神鑑定報告書曾記載：「巫員（即巫有漢）．
      ．．於81年11月間，因突發性右側偏癱，意識昏迷而送院
        ，腦部核磁共振顯示左側腦幹及視丘栓塞性腦中風。經
        治療後意識恢復，．．．」等語，此有該醫院精神鑑定
        報告書足據（見本院90年度禁字第14號卷宗第23頁）。
        然所稱
     「經治療後意識恢復」，是指昏迷後恢復清醒而已，並非
      對外界的刺激能夠正確的回應、辨認及表達意思，此從該
      醫院製作上述鑑定報告醫生張家銘在台灣高等法院台中分
      院91年度上易字第340號請求清償借款事件準備程序中結
      證稱：「病患（指巫有漢）第一次中風經急救後，從昏迷
      中恢復清醒，但有失語現象，並無法正確的表達意思，對
      外界的刺激也無法正確的回應及辨認，達到癡呆程度。我
      的鑑定報告及公文都要表達這個意思。．．．」、「（問
      ：經治療後意思恢復，何意？）是指上開病患從昏迷到甦
      醒的階段而已，但對後段失語及無法正確表達意思及對外
      界刺激無法回應及辨認沒有詳述。」等語甚明，有台灣高
      等法院台中分院上述案號準備程序筆錄附於本院91年度簡
      上字第70號給付票款事件第151頁以下可考。足見巫有漢
      在81年11月23日中風後，至94年4月18日死亡之間，已達
      痴呆程度，無言語及實際執行行為能力，自無從明瞭簽發
      票據的意義，也無自行或授權他人簽發票據的可能。此亦
      經本院91年度簡上字第70號給付票款事件中作相同之認定
      ；因此，系爭本票應非巫有漢所自行簽發。故依票據法第
      五條之反對解釋，巫有漢自無須就系爭本票負票據責任，
      而原告即無繼承巫有漢就系爭本票發票人之責任可言。依
      上所述，堪認原告此部分之主張為可採。
（四）次按票據上之權利，對本票發票人，自到期日起算，3年
      間不行使，因時效而消滅。票據法第22條第1項定有明文
      。被告雖辯稱系爭本票經法院裁定准予強制執行確定，時
      效期間延長為5年云云，惟本票執票人，依票據法第123條
      規定，聲請法院裁定許可對發票人強制執行，係屬非訟事
      件，此項聲請之裁定，及抗告法院之裁定，僅依非訟事件
      程序，形式審查強制執行許可與否，並無確定實體上法律
      關係存否之效力，自無民法第137條第3項時效期間延長為
      5年規定之適用，被告上開抗辯，自非可採。本件被告向
      法院聲請本票裁定強制執行，僅可認為是債權人行使權利
      之意思表示，與民法第129條第1項第1款所稱之「請求」
      相當，具有中斷時效之效力。而消滅時效因請求而中斷，
      若於請求後6個月內不起訴，視為不中斷，為民法第130條
      所明定，所謂起訴，對於已取得執行名義之債務，係指依
      同法第129條第2項第5款規定與起訴有同一效力之開始執
      行行為或聲請強制執行而言。換言之，即對於已取得執行
      名義之債務，若於請求後6個月內不開始執行行為，或不
      聲請強制執行，其時效視為不中斷。本件被告向法院聲請
      本票裁定強制執行許可後，未於請求後6個月內開始執行
      行為或聲請強制執行，其時效中斷之效力，即無由保持，
      亦即，時效期間應回復自到期日89年11月20日之翌日起算
      ，於92年11月20日屆滿。本件縱退步言，苟認系爭本票係
      由巫有漢所簽發，被告就系爭本票對巫有漢之權利，亦早
      罹於時效而消滅，原告為巫有漢之繼承人，亦得依繼承之
      規定，對被告主張時效消滅，而拒絕履行系爭本票所應負
      之責任，附此敘明。
五、依上所述，系爭本票既非原告等人之被繼承人巫有漢所簽發
    ，則巫有漢即不須對持有系爭本票之被告，負本票發票人之
    責任；因此，原告等人即無因繼承之關係，負擔系爭本票發
    票人之責任可言，故執票人之被告自不得持系爭本票之執行
    名義，對原告等人聲請強制執行。故原告之主張即合於強制
    執行法第14條第2項之規定（即執行名義無確定判決同一之
    效力者，於執行名義成立前，如有債權不成立或消滅或妨礙
    債權人請求之事由發生，債務人亦得於強制執行程序終結前
    提起異議之訴。），本件系爭本票之執行名義既有不成立之
    事由存在，則被告已不得再執系爭本票裁定為執行名義，對
    原告之財產為強制執行。從而，原告依上開規定請求撤銷本
    院94年度執字第16748號清償票款強制執行事件之執行程序
    ，為有理由，應予准許。
六、訴訟費用之依據：民事訴訟法第78條。
中    華    民    國    95    年     3     月    8    日
                  民事第二庭      法  官  何志通
以上正本係照原本作成。
如對判決上訴，應於判決送達後20日內向本院提出上訴狀。
中    華    民    國    95    年    3     月    8     日
                                  書記官  莊福來


司法院資訊處製作；財團法人民間司法改革基金會備份。
